【裁判字號】    90,台上,1422
【裁判日期】    900309
【裁判案由】    偽造文書
【裁判全文】
最高法院刑事判決                                九十年度台上字第一四二二號
    上訴人  台灣高等法院台南分院檢察署檢察官
    被  告  甲○○
右上訴人因被告偽造文書案件，不服台灣高等法院台南分院中華民國八十八年一月十
四日第二審判決（八十七年度上訴字第一七八○號，起訴案號：台灣台南地方法院檢
察署八十六年度偵字第一四八四九號），提起上訴，本院判決如左：
    主  文
上訴駁回。
    理  由
按刑事訴訟法第三百七十七條規定，上訴於第三審法院，非以判決違背法令為理由，
不得為之。是提起第三審上訴，應以原判決違背法令為理由，係屬法定要件。如果上
訴理由狀並未依據卷內訴訟資料，具體指摘原判決不適用何種法則或如何適用不當，
或所指摘原判決違法情事，顯與法律規定得為第三審上訴理由之違法情形，不相適合
時，均應認其上訴為違背法律上之程式，予以駁回。本件原判決依證人謝羽能、鄭宗
利、黃榮裕、林清忠、陳玉田等人之證言，被告甲○○所提出之請款單、支票、統一
發票、開會紀錄（協議書）影本，卷附之台南市稅捐稽徵處函，並參酌告訴人超然工
程有限公司（下稱超然公司）代表人嚴輝麗供稱確曾約定被告之下游承包商所開立之
統一發票應以超然公司為買受人，再由超然公司開立統一發票給被告所承包興建「榮
華富貴」房屋之統楊建設股份有限公司（下稱統楊建設公司），該工程興建至三樓時
，被告支票遭受退票，應其他下游承包商要求，伊始出面協調與被告及統楊建設公司
開三方面協議會議等語，因認被告所為因承包統楊建設公司之「榮華富貴」興建工程
，向具甲級營造資格之超然公司借用執照承建，由嚴輝麗交付超然公司及嚴輝麗名義
大小印章各二枚，授權供以超然公司名義與其他下游承包廠商訂約等使用，超然公司
並收取百分之五佣金等語之辯解為可採信，被告被訴偽造超然公司及嚴輝麗印章進而
連續偽造超然公司與多家承包商訂立工程材料承包約定書之偽造私文書罪嫌尚屬不能
證明，乃維持第一審諭知被告無罪之判決，駁回檢察官在第二審之上訴。檢察官仍表
不服，其上訴意旨略以：告訴人固不否認曾出借公司執照及大小印章一對予被告所經
營之唐寶營造工程股份有限公司（下稱唐寶公司），但出借之印章祇能使用於更正行
政文件，未同意或授權被告持以擅訂契約或在支付工程款之支票上背書，否則出借執
照之告訴人僅收取百分之五佣金，須負擔給付工程款之風險，乃至愚者所不為，原
審不察，遽予採信被告之辯解，顯與經驗法則有違，自屬違法；證人謝羽能雖供證：
「約在八十四年底、八十五年初，他（指嚴輝麗）交二組印章給甲○○，共四個印章
，二大二小，在公司簽約的，有工程合約書，印章是簽約時在公司交的」，但既係被
告要求告訴人借予執照供承攬工程營利，應係被告至告訴人公司簽約，豈有反往被告
公司之理﹖且所謂簽約，係何種契約﹖證人所供是否為親身經歷之事實﹖上開證人之
證言與情理不符，原審未詳加調查，且告訴人同意被告以告訴人名義承攬統楊建設公
司工程，屬銷售勞務之營業人，依法應繳納百分之五營業稅，故向被告請領之費用，
並非佣金，乃被告本應代為負擔之賦稅，未賺取任何利潤，原審對此亦未詳查，又被
告經營之唐寶公司要請領工程款，既應由告訴人公司開統一發票向統楊建設公司請款
，則被告下游之小包商所開立之統一發票，當然應以告訴人公司為「抬頭」之買受人
，究難執此認告訴人同意或授權被告以告訴人名義訂約或在支付工程款支票上背書，
原判決遽維持第一審判決為被告無罪之諭知，均有應於審判期日調查之證據未予調查
之違背法令云云。惟查事實審依證據取捨之職權行使所為之判斷，固不得違背經驗法
則，然所謂經驗法則，指吾人基於日常生活經驗所得之定則，乃客觀上存在之法則，
非當事人主觀上之推測。原審審理結果，採信被告之辯解，已依調查所得之證據資料
，於原判決內，詳加剖析說明，根究明白，從形式上觀察，尚與客觀上之經驗法則無
違。上訴意旨，對於原判決證據取捨及其證明力判斷之職權行使，僅憑主觀意見，指
摘違背經驗法則，顯非適法之第三審上訴理由。又刑事訴訟法第三百七十九條第十款
所稱應於審判期日調查之證據，係指與待證事實有重要關係，在客觀上認為應行調查
者而言，故事實審對於證據之調查，並非漫無限制，必與待證事實之有無具有其關連
性，方屬於上開應於審判期日調查證據之範圍。檢察官於民國八十七年一月六日偵查
時，被告否認有偽刻印章情事，且稱事後已將印章交還嚴輝麗，告訴人代表人嚴輝麗
隨即供稱已將印章收回，第一審於八十七年四月十五日調查時，嚴輝麗復供稱：「我
交給他的印章，不是要訂合約的，但他私下拿印章去和小包訂合約」，無異證實系爭
工程材料承包約定書上之告訴人公司及嚴輝麗印章，乃嚴輝麗交付被告，非被告所偽
刻，僅爭執未同意或授權使用於上開承包約定書而已，從而證人謝羽能所供見嚴輝麗
交付二大二小之二組印章予被告，自非無據，而其所稱簽訂工程合約書，應指與被告
借用告訴人執照承包統楊建設公司「榮華富貴」房屋工程有關之合約而言，告訴人既
已同意將公司執照連同印章交付被告使用，則究在何處訂約，即與待證事實無涉。又
被告支付工程款百分之五予告訴人乙節，被告於第一審審理中，具狀明確係佣金，
因被告之下游承包商開立統一發票給告訴人公司之金額若干，告訴人即以同金額開立
統一發票給統楊建設公司，告訴人幾乎不負擔營業稅等情。況不論該費用究係佣金或
營業稅額，告訴人已同意出借公司執照供被告承攬營建工程，原判決認被告有關得告
訴人之授權與其他承包商訂約之辯解堪予信實，亦難謂有何違法情事。至原判決採信
被告之辯解，並非僅以嚴輝麗承認其他承包商開立之統一發票以告訴人為買受人，再
由告訴人以統楊公司為買受人開立統一發票予統楊公司，為其唯一之論據。原審未為
上揭無益之調查，自無違背法令之可言。是上訴意旨，並未依據卷證資料，具體表明
原判決有何違背法令，而其所指摘者，又顯難認已具備得為上訴第三審之形式要件，
為違背法律上之程式，應予駁回。
據上論結，應依刑事訴訟法第三百九十五條前段，判決如主文。
中      華      民      國     九十     年      三      月      九      日
                              最高法院刑事第一庭
                                  審判長法官  施  文  仁
                                        法官  張  淳  淙
                                        法官  林  永  茂
                                        法官  蕭  仰  歸
                                        法官  洪  佳  濱
      右正本證明與原本無異
                                              書  記  官
中      華      民      國     九十     年      三      月     十四     日


司法院資訊處製作；財團法人民間司法改革基金會備份。
